臺灣臺北地方法院刑事判決
110年度審訴字第966號
公  訴  人  臺灣臺北地方檢察署檢察官
被      告  何治威




選任辯護人  洪維廷律師
上列被告因詐欺案件，經檢察官提起公訴（110年度調偵字第128
2號），嗣被告於本院準備程序中就被訴事實為有罪之陳述，經
本院合議庭裁定由受命法官獨任進行簡式審判程序審理，判決如
下：
    主      文
何治威犯三人以上共同冒用政府機關及公務員名義詐欺取財罪，
處有期徒刑壹年貳月。緩刑參年，並應依如附表所示內容支付損
害賠償。
扣案之智慧型手機壹具沒收。
    事實及理由
一、本件犯罪事實及證據，除犯罪事實欄一第3行「之成年男女3
    人以上之詐騙集團」應更正為「之人所屬3人以上實施詐術
    為手段，具有持續性及牟利性之有結構性之詐欺集團犯罪組
    織（下稱詐騙集團）」、第6行「基於3人以上詐欺取財之犯
    意聯絡」應更正為「基於3人以上共同冒用政府機關及公務
    員名義詐欺取財、參與犯罪組織及洗錢之犯意聯絡」、第15
    行「住處門口」應補充更正為「位於臺北市○○區○○街000號
    之住處門口」；證據部分增列「被告何治威於本院準備程序
    及審理時之自白(見本院卷第78頁、第82頁)」外，其餘均引
    用起訴書之記載（如附件）。
二、論罪科刑
(一)按加重詐欺罪，係侵害個人財產法益之犯罪，其罪數之計算
    ，核與參與犯罪組織罪之侵害社會法益有所不同，審酌現今
    詐欺集團之成員皆係為欺罔他人，騙取財物，方參與以詐術
    為目的之犯罪組織。倘若行為人於參與詐欺犯罪組織之行為
    繼續中，先後多次為加重詐欺之行為，因參與犯罪組織罪為
    繼續犯，犯罪一直繼續進行，直至犯罪組織解散，或其脫離
    犯罪組織時，其犯行始行終結。故該參與犯罪組織與其後之
    多次加重詐欺之行為皆有所重合，然因行為人僅為一參與犯
    罪組織行為，侵害一社會法益，屬單純一罪，應僅就「該案
    中」與參與犯罪組織罪時間較為密切之首次加重詐欺犯行論
    以參與犯罪組織罪及加重詐欺罪之想像競合犯，而其他之加
    重詐欺犯行，祗需單獨論罪科刑即可，無需再另論以參與犯
    罪組織罪，以避免重複評價。是如行為人於參與同一詐欺集
    團之多次加重詐欺行為，因部分犯行發覺在後或偵查階段之
    先後不同，肇致起訴後分由不同之法官審理，為裨益法院審
    理範圍明確、便於事實認定，即應以數案中「最先繫屬於法
    院之案件」為準，以「該案件」中之「首次」加重詐欺犯行
    與參與犯罪組織罪論以想像競合。縱該首次犯行非屬事實上
    之首次，亦因參與犯罪組織之繼續行為，已為該案中之首次
    犯行所包攝，該參與犯罪組織行為之評價已獲滿足，自不再
    重複於他次詐欺犯行中再次論罪，俾免於過度評價及悖於一
    事不再理原則。至於「另案」起訴之他次加重詐欺犯行，縱
    屬事實上之首次犯行，仍需單獨論以加重詐欺罪，以彰顯刑
    法對不同被害人財產保護之完整性，避免評價不足（最高法
    院109年度台上字第3945號判決意旨參照）。查被告於民國1
    10年1月間某日起加入本案詐欺集團，告訴人於同年月18日
    起即因該詐欺集團成員施以詐術後交付款項，被告隨即再依
    該集團成員指示前往取款，而被告參與之本案詐欺集團係3
    人以上，以實施詐術為手段所組成具有持續性、牟利性之有
    結構性組織，且本案為最先繫屬之法院，有臺灣高等法院被
    告前案紀錄表在卷為憑，是被告應就其首次參與詐欺取財之
    行為，論以參與犯罪組織罪。
(二)核被告所為，係犯組織犯罪防制條例第3條第1項後段之參與
    犯罪組織罪、同法第339條之4第1項第1款、第2款之3人以上
    共同冒用政府機關及公務員名義詐欺取財罪及洗錢防制法第
    14條第1項之洗錢罪。至公訴意旨就被告本案犯行，漏未論
    及被告尚涉犯組織犯罪防制條例第3條第1項後段之參與犯罪
    組織罪、刑法第339條之4第1項第1款之冒用政府機關及公務
    員名義詐欺取財罪及洗錢防制法第14條第1項之洗錢罪嫌，
    惟此部分與起訴事實間有想像競合犯之裁判上一罪關係，而
    為起訴效力所及，本院自應併予審理，且經本院告知罪名（
    見本院卷第77至78頁、第81至82頁），並無妨害被告防禦權
    之行使，爰依刑事訴訟法第300條之規定變更起訴法條。
(三)被告與姓名年籍不詳暱稱「皮老闆」、假冒「健保局」及「
    法院書記官」之人及其等所屬詐欺集團成員間，有犯意聯絡
    及行為分擔，應論以共同正犯。
(四)又被告係以一行為同時觸犯上開數罪名，屬想像競合犯，應
    依刑法第55條前段之規定，從一重之刑法第339條之4第1項
    第1款、第2款之三人以上共同冒用政府機關及公務員名義詐
    欺取財罪處斷。
(五)再按犯組織犯罪防制條例第3條之罪，偵查及審判中均自白
    者，減輕其刑；犯洗錢防制法第14條之罪，在偵查或審判中
    自白者，減輕其刑，組織犯罪防制條例第8條第1項後段、洗
    錢防制法第16條第2項分別定有明文。復按想像競合犯係一
    行為觸犯數罪名，行為人犯罪行為侵害數法益皆成立犯罪，
    僅因法律規定從一重處斷科刑，而成為科刑一罪而已，自應
    對行為人所犯各罪均予適度評價，始能對法益之侵害為正當
    之維護。因此法院於決定想像競合犯之處斷刑時，雖以其中
    最重罪名之法定刑作為裁量之準據，惟具體形成宣告刑時，
    亦應將輕罪之刑罰合併評價。基此，除非輕罪中最輕本刑有
    較重於重罪之最輕本刑，而應適用刑法第55條但書規定重罪
    科刑之封鎖作用，須以輕罪之最輕本刑形成處斷刑之情形以
    外，則輕罪之減輕其刑事由若未形成處斷刑之外部性界限，
    自得將之移入刑法第57條或第59條之科刑審酌事項內，列為
    是否酌量從輕量刑之考量因子。是法院倘依刑法第57條規定
    裁量宣告刑輕重時，一併具體審酌輕罪部分之量刑事由，應
    認其評價即已完足，尚無過度評價或評價不足之偏失（最高
    法院109年度台上字第3936號判決意旨參照）。查被告於偵
    查及本院準備程序、審理中就加入本案詐騙集團負責收取詐
    騙款項乙節始終坦承不諱，堪認被告於偵查與審判中對所犯
    參與犯罪組織罪及一般洗錢罪均坦承犯行，本應依組織犯罪
    防制條例第8條第1項後段、洗錢防制法第16條第2項之規定
    減輕其刑，雖因想像競合犯之關係而從一重之三人以上共同
    冒用政府機關及及公務員名義詐欺取財罪處斷，上開輕罪之
    減輕其刑事由未形成處斷刑之外部性界限，然依前揭說明，
    仍應於依刑法第57條之規定量刑時，仍應併予衡酌此部分減
    刑事由。
(六)爰以行為人之責任為基礎，審酌被告正值青年而有勞動能力
    ，不思以正當途徑賺取錢財，貪圖不法利益而加入本案詐騙
    集團，負責領取詐騙款項並繳回詐欺集團，造成偵查犯罪機
    關追查贓款及其他詐欺成員之困難，並造成被害人財產上之
    損害，本不宜寬貸，惟念其犯後坦認犯行，態度尚可，且合
    於組織犯罪防制條例第8條第1項後段、洗錢防制法第16條第
    2項所定減輕其刑事由，復考量其與告訴人徐麗瑛於偵查中
    以新臺幣(下同)15萬元達成和解，且至目前為止均按時履行
    和解條件，有臺北市萬華區調解委員會調解書、本院110年9
    月23日準備程序筆錄在卷可稽(見調偵卷第5頁，本院卷第79
    頁)，兼衡被告犯罪之動機、目的、手段、素行、所擔任之
    犯罪角色、參與程度及所生損害，暨其自述大專肄業之智識
    程度、現職收入、需扶養母親之家庭經濟狀況（見本院卷第
    86頁）等一切情狀，量處如主文所示之刑。　　　　
(七)強制工作之說明
  1.按行為人以一行為觸犯組織犯罪防制條例第3條第1項後段之
    參與犯罪組織罪及刑法第339條之4第1項第2款之加重詐欺取
    財罪，依想像競合犯規定，從一重之加重詐欺取財罪處斷而
    為科刑時，因所犯輕罪（參與犯罪組織罪）之刑罰以外之法
    律效果，即組織犯罪防制條例第3條第3項強制工作之規定，
    並未被重罪所吸收，仍應一併適用。惟該條例所規定之強制
    工作，性質上原係對於有犯罪習慣，或因遊蕩、懶惰成習而
    犯罪者，所為之處置，修正後該條例既已排除常習性要件，
    從而，本於法律合憲性解釋原則，依司法院釋字第471號關
    於行為人有無預防矯治其社會危險性之必要，及比例原則等
    與解釋意旨不相衝突之解釋方法，為目的性限縮，對犯該條
    例第3條第1項之參與犯罪組織罪者，視其行為之嚴重性、表
    現之危險性、對於未來行為之期待性，以及所採措施與預防
    矯治目的所需程度，於有預防矯治其社會危險性之必要，且
    符合比例原則之範圍內，由法院依該條例第3條第3項規定，
    一併宣告刑前強制工作（最高法院刑事大法庭108年度台上
    大字第2306號裁定參照）。
  2.經查，被告雖加入具有持續性及牟利性等結構性犯罪組織即
    本案詐欺集團，負責收取詐騙款項，而與本案詐欺集團成員
    共同詐欺告訴人，所為固可非議，惟被告加入時間尚短，參
    與犯罪之程度有限，參以被告犯後坦承犯行，已見悔意，難
    認已達嚴重危害社會之程度。再衡以被告目前從事保全工作
    等情（見本院卷第86頁），足認其尚知以工作賺取金錢收入
    ，尚難僅憑被告犯本案加重詐欺犯行，即認被告有犯罪習慣
    。是依比例原則，並綜合被告所表現之危險性及對其未來之
    期待性等情，本院認對被告宣告有期徒刑之刑，已足認為與
    本件犯行之處罰相當，應可使其記取教訓，並達懲罰、矯治
    之目的，對於未來正向行為仍具期待可能性，尚未達須以保
    安處分預防矯治之程度而有施以強制工作之必要，爰不另為
    強制工作之諭知，併此敘明。　
(八)被告前未曾因故意犯罪受有期徒刑以上刑之宣告，有臺灣高
    等法院被告前案紀錄表存卷可查，其因一時失慮，致蹈刑章
    ，犯後坦承犯行，並與告訴人達成和解，告訴人亦表示同意
    本院給予被告緩刑等情（見本院卷第43頁），本院認被告經
    此偵、審程序及科刑之宣告，當知所警惕，而無再犯之虞，
    所宣告之刑以暫不執行為適當，爰依刑法第74條第1項第1款
    之規定，諭知緩刑3年，以啟自新。又本院為使告訴人獲得
    更充足之保障，爰斟以前述被告與告訴人所達成之調解內容
    ，依刑法第74條第2項第3款規定，以如附表所示內容作為緩
    刑之條件，併予宣告如主文所示。　　　　　
三、沒收部分
(一)扣案之智慧型手機1具，係被告所有，供其與上開詐欺集團
    成員聯繫從事本案詐欺犯罪所用之物，業據被告供承在卷（
    見本院卷第84頁），爰依刑法第38條第2項前段之規定宣告
    沒收。
(二)按共同犯罪行為人之組織分工及不法所得，未必相同，彼此
    間犯罪所得之分配懸殊，其分配較少甚或未受分配之人，如
    仍應就全部犯罪所得負連帶沒收之責，超過其個人所得之剝
    奪，無異代替其他犯罪參與者承擔刑罰，顯失公平，因共犯
    連帶沒收與罪刑相當原則相齟齬，故共同犯罪，所得之物之
    沒收，應就各人分得之數為之，亦即沒收或追徵應就各人所
    實際分得者為之（最高法院104年第13次及第14次刑庭會議
    決議(一)意旨參照）。查被告稱因本案抵償債務2萬元，為
    其犯罪所得(見本院卷第78頁)，惟被告已與告訴人達成調解
    ，調解金額顯已逾前揭犯罪所得，業經認定如前。準此，若
    被告確實依調解條件履行，已足剝奪其犯罪利得，而倘被告
    未能切實履行，上開告訴人亦得以上開調解書為民事強制執
    行名義，對被告財產強制執行，已達沒收制度剝奪被告犯罪
    所得之立法目的，如在本案另沒收被告上揭犯罪所得，將使
    被告承受過度之不利益，顯屬過苛，爰依刑法第38條之2第2
    項之規定，不予宣告沒收。
四、據上論斷，應依刑事訴訟法第284條之1、第273條之1第1項 
    、第299條第1項前段、第310條之2、第454條第2項，組織犯
    罪條例第3條第1項後段，洗錢防制法第14條第1項，刑法第1
    1條前段、第28條、第339條之4第1項第1款、第2款、第55條
    、第74條第1項第1款、第2項第3款、第38條第2項前段，刑
    法施行法第1條之1第1項，判決如主文。
本案經檢察官鄭東峯提起公訴，檢察官蔡名堯到庭執行職務。
中　　華　　民　　國　　110 　年　　10　　月　　14　　日
　　　　　　　　　刑事第二十一庭  法　官　王筱寧
上正本證明與原本無異。 
如不服本判決應於收受送達後20日內向本院提出上訴書狀，並應
敘述具體理由；其未敘述上訴理由者，應於上訴期間屆滿後20日
內向本院補提理由書（均須按他造當事人之人數附繕本）「切勿
逕送上級法院」。告訴人或被害人如對於本判決不服者，應具備
理由請求檢察官上訴，其上訴期間之計算係以檢察官收受判決正
本之日期為準。 因疫情而遲誤不變期間，得向法院聲請回復原
狀。
                                  書記官  林思辰
中　　華　　民　　國　　110 　年　　10　　月　　14　　日
附錄本案論罪科刑法條
中華民國刑法第339條之4
犯第339條詐欺罪而有下列情形之一者，處1年以上7年以下有期
徒刑，得併科1百萬元以下罰金：
一、冒用政府機關或公務員名義犯之。
二、三人以上共同犯之。
三、以廣播電視、電子通訊、網際網路或其他媒體等傳播工具，
    對公眾散布而犯之。
前項之未遂犯罰之。
洗錢防制法第14條
有第二條各款所列洗錢行為者，處7年以下有期徒刑，併科新臺
幣5百萬元以下罰金。
前項之未遂犯罰之。
前二項情形，不得科以超過其特定犯罪所定最重本刑之刑。
組織犯罪防制條例第3條
發起、主持、操縱或指揮犯罪組織者，處3年以上10年以下有期
徒刑，得併科新臺幣1億元以下罰金；參與者，處6月以上5年以
下有期徒刑，得併科新臺幣1千萬元以下罰金。但參與情節輕微
者，得減輕或免除其刑。
具公務員或經選舉產生之公職人員之身分，犯前項之罪者，加重
其刑至二分之一。
犯第1項之罪者，應於刑之執行前，令入勞動場所，強制工作，
其期間為3年。
前項之強制工作，準用刑法第90條第2項但書、第3項及第98條第
2項、第3項規定。
以言語、舉動、文字或其他方法，明示或暗示其為犯罪組織之成
員，或與犯罪組織或其成員有關聯，而要求他人為下列行為之一
者，處3年以下有期徒刑，得併科新臺幣3百萬元以下罰金：
一、出售財產、商業組織之出資或股份或放棄經營權。
二、配合辦理都市更新重建之處理程序。
三、購買商品或支付勞務報酬。
四、履行債務或接受債務協商之內容。
前項犯罪組織，不以現存者為必要。
以第5項之行為，使人行無義務之事或妨害其行使權利者，亦
同。
第5項、第7項之未遂犯罰之。
附表
支付損害賠償之內容 被告願支付告訴人徐麗瑛新臺幣（下同）壹拾伍萬元，支付方式如下：被告於調解日當場交付告訴人壹萬陸仟元；餘款壹拾參萬肆仟元部分，被告同意於民國（下同）110年6月10日給付告訴人壹萬肆仟元，並自110年7月10日起至111年6月10日止，按月於每月10日支付壹萬元（共12期），至全部清償完畢為止，如有一期未履行，視為全部到期。 

附件
臺灣臺北地方檢察署檢察官起訴書
                                   110年度調偵字第1282號
　　被　　　告　何治威　男　25歲（民國00年0月00日生）
　　　　　　　　　　　　住臺北市○○區○○里○○街00○00
　　　　　　　　　　　　　號
　　　　　　　　　　　　居新北市○○區○○路00巷0號之205
　　　　　　　　　　　　　室
　　　　　　　　　　　　國民身分證統一編號：Z000000000號
　　選任辯護人　洪維廷律師
上列被告因詐欺等案件，已經偵查終結，認應該提起公訴，茲將
犯罪事實及證據並所犯法條分敘如下：
　　　　犯罪事實
一、何治威於民國110年1月間，加入真實姓名年籍不詳之TELEGR
    AM通訊軟體暱稱「皮老闆」及其他真實姓名年籍不詳之成年
    男女3人以上之詐騙集團，擔任向被害人收取詐騙贓款之車
    手。何治威加入上開詐騙集團後，即夥同「皮老闆」等真實
    姓名年籍不詳之詐騙集團成年成員等人，共同意圖為自己不
    法所有、基於3人以上詐欺取財之犯意聯絡，先由前揭詐騙
    集團之數名成員，於110年1月18日上午某時許，假冒「健保
    局」及「法院書記官」等名義，撥打電話予徐麗瑛，向徐麗
    瑛佯稱：積欠新臺幣(下同)6萬元健保費，另有一名自稱「
    陳信宏」之男子在臺中某銀行冒用其名義開設帳戶並積欠款
    項，二筆款項共計約50萬元，如不至法院繳納將凍結其名下
    帳戶等語，致徐麗瑛陷於錯誤，於110年1月18日下午2時許
    ，前往臺北市○○區○○路00號青年郵局，臨櫃領款50萬元，繼
    由「皮老闆」以電話聯繫何治威，指示何治威前往徐麗瑛住
    處門口，向徐麗瑛拿取50萬元。何治威得手後，旋依「皮老
    闆」指示將前揭詐得50萬元放置在青年公園5號廁所內。嗣
    經徐麗瑛察覺有異報警處理，始循線查悉上情。
二、案經徐麗瑛訴由臺北市政府警察局萬華分局報告偵辦。
　　　　證據並所犯法條
一、證據清單及待證事實：
編號 證據名稱 待證事實 1 被告何治威之供述 被告何治威坦承於上揭時、地，向告訴人拿取50萬元之事實。 2 證人即告訴人徐麗瑛之證述 告訴人郭玲珠遭詐騙而交付50萬元予被告之事實。 3 扣案之行動電話對話畫面翻拍照片 被告與詐騙集團間就本案詐騙過程，彼此相互連繫之事實。 4 統一便利商店監視器畫面及路口監視器畫面翻拍照片 被告於110年1月18日接獲「皮老闆」指示後，自其租屋處出發前往臺北市萬華區，向告訴人拿取款項之事實。 
二、核被告所為，係犯刑法第339條之4第1項第2款之加重詐欺取
    財等罪嫌。被告及「皮老闆」所屬詐欺集團成員間有犯意聯
    絡及行為分擔，請論以共同正犯。扣案行動電話1支，係被
    告所有供犯罪所用之物，請依刑法第38條第2項前段規定宣
    告沒收。被告與共犯之犯罪所得共50萬元，應依刑法第38條
    之1第1項至第3項之規定沒收之，其未扣押之犯罪所得，於
    不能沒收時，應依法追徵其價額。
三、依刑事訴訟法第251條第1項提起公訴。
　此　致
臺灣臺北地方法院
中　　華　　民　　國　 110　　年　　6 　　月　　10　　日
                          　　檢　察　官  鄭  東  峯
本件正本證明與原本無異
中　　華　　民　　國　 110　　年　　7 　　月　　 1　　日
　　　　　　　　　　　        書　記　官  楊  玉  嬿  　
附錄本案所犯法條全文 
中華民國刑法第339條之4
犯第 339 條詐欺罪而有下列情形之一者，處 1 年以上 7 年以
下有期徒刑，得併科 1 百萬元以下罰金：
一、冒用政府機關或公務員名義犯之。
二、三人以上共同犯之。
三、以廣播電視、電子通訊、網際網路或其他媒體等傳播工具，
    對公眾散布而犯之。
前項之未遂犯罰之。